【裁判字號】    99,台上,8225
【裁判日期】    991230
【裁判案由】    違反毒品危害防制條例
【裁判全文】
最高法院刑事判決            九十九年度台上字第八二二五號
上  訴  人  台灣高等法院高雄分院檢察署檢察官  
被      告  江瑞宸
上列上訴人因被告違反毒品危害防制條例案件，不服台灣高等法
院高雄分院中華民國九十八年八月十三日第二審判決（九十八年
度上訴字第七三二號，起訴案號：台灣高雄地方法院檢察署九十
七年度偵字第一四三一一、二００五三號），提起上訴，本院判
決如下：
    主  文
原判決撤銷，發回台灣高等法院高雄分院。
    理  由
本件原判決認定：被告江瑞宸有其判決事實欄所載持有第二級毒
品犯行，因而撤銷第一審之科刑判決，改判仍論處被告持有第二
級毒品達一定之數量罪刑。另以公訴意旨略稱：依扣案物品及鑑
定結果，以及監聽譯文所示之通話內容，可知被告有製造甲基安
非他命、安非他命、N,N-二甲基安非他命（下均稱毒品）犯行，
認涉犯毒品危害防制條例第四條第二項製造第二級毒品罪嫌等語
。然經審判結果，認無證據證明被告有此部分之犯行，而不另知
諭知無罪。固非無見。
惟查，本件原判決雖以下列理由認不能證明被告有被訴製造毒品
犯行，略謂：(一)、葉仲哲（被告之外甥）證稱其在廣聯木材行協
助被告做鐵工磨切、焊接電工機具、清洗機具、搬運物品等工作
；被告係從事整理電工、抽水馬達之類物品後轉賣；不知扣案物
品用途，亦未曾見過被告使用等語。(二)、扣案如原判決附表二編
號30、31所示（以下所述扣案物，除特別記載為附表一者外，均
指附表二之扣案物）毒品先驅原料去甲麻黃（新麻黃）於查獲時
呈白色結晶狀態，放置在塑膠包裝袋內，既未浸溶在氯仿中，亦
未扣得亞硫醯二氯、乙醚、氯假麻黃、氯化鈀、硫酸鋇、醋酸
鈉。扣案之過濾機、量杯、燒杯、試管、攪拌棒、玻璃管、濾網
勺子經檢驗結果皆呈毒品陰性反應；另扣案之瓦斯爐為新品，無
使用痕跡。則扣案物中，既乏製造毒品所需之化學藥品，且大部
分器具均未曾於製造毒品過程使用，實無從證明被告已著手製造
毒品之「鹵化」、「氫化」、「純化」等階段之行為。(三)、扣案
之氫氣瓶固為製造毒品「氫化」階段所需；部分扣案幫浦及研磨
機，檢驗結果均呈甲基安非他命陽性反應；黃色、紫色塑膠漏斗
均呈甲基安非他命、麻黃之陽性反應；壓力鍋呈安非他命、去
甲麻黃之陽性反應。但其他扣案物品既無證據顯示曾經於製造毒
品過程中使用，不能僅據氫氣瓶、幫浦、研磨機、黃色、紫色塑
膠漏斗、壓力鍋經檢驗結果有上開毒品反應，即認被告有製造毒
品犯行。更不得因此而認扣案如附表一所示之物（按檢驗結果均
呈毒品之陽性反應）係被告製造所得。(四)、電話監聽譯文中顯示
被告與各身分不詳者之下列通話：「我考慮用變頻器，找你研究
一下」、「我一支穿到都看不懂，也測不到怎麼安裝」、「我穿
到一支到手指頭，用顯微的去看都看不到」；「聽說你有做攪拌
器做到負壓？」、「我是朋友實驗室用的」、「是軸風的問題」
；「有帶小的出來拿給朋友試」、「不要講」。葉仲哲及受僱被
告之廖坤鎮，分別與身分不詳者提及：「我問他都碼頭提貨還是
要送到家」；「我們去做全天的都沒辦法起來，可以起來的，真
的讚的東西」、「拿東西去裝，去試看看可以嗎」、「（很重的
味道嗎？）還好」各等語，均無從認係談論有關毒品製造之事項
。(五)、扣案之製造安非他命工具設計圖、化學成分記載、設計工
具筆記本、記事紙、化工用儲槽、幫浦綜合目錄、網路列印資料
、筆記本等，雖記載各樣幫浦工具、儲槽、化學分子式等圖樣、
文字；隨身碟經勘驗結果，亦有化學教育、香料討論、Ｋ他命製
造方法、醫學教育、神經麻醉及關於製造甲基安非他命之資訊內
容，但尚不足以證明被告有著手製造毒品之行為各等語，資為論
定之理由。然證據之取捨及證明力之判斷，固屬事實審法院自由
判斷之職權，但此項職權之行使，仍應受經驗法則與論理法則之
支配，否則不能認為適法。又事實審法院認定事實，並不悉以直
接證據為限，自應斟酌各項直接、間接證據，本於推理作用，予
以綜合判斷，不能率為割裂觀察，致與經驗法則、論理法則相違
。本件係警方長期監聽被告電話，並獲線報有人於上開處所製造
安非他命，而開始調查，進而搜索查獲，已經員警林俊賢、林志
明證述在卷，並有電話譯文及搜索票申請書暨其附件可徵（見第
一審卷第一六一頁以下、偵字第一四三一一號卷第八六頁以下）
。而搜索現場工具繁多且散置各處，執行搜索之警方乃請較具專
業之內政部警政署刑事警察局（下稱刑事局）鑑識中心人員協助
勘察，並將製造安非他命之器材扣案之事實，亦經林俊賢結證明
確（見同上第一審卷頁）。其次，扣案附表一編號1 之「綠色液
體夾雜白色晶體」一瓶（驗前淨重1128.07公克、驗後淨重1085.
67公克，空保特瓶重127.5 公克），含甲基安非他命成分；附表
一編號2之「淡黃色液體及白色晶體一盒（驗前淨重529.56 公克
、驗後淨重519.06公克，空塑膠盒重204.64公克），含安非他命
成分；附表一編號3之「淡黃色晶體一包」（驗前淨重2.13 公克
、驗後淨重1.77公克，空塑膠袋重0.73公克）含N,N-二甲基安非
他命成分，已經原判決認定明確。其含毒品之純度雖高低不一，
然數量不少，且與一般供施用之晶體狀態及其盛裝情形有別。且
前述檢驗結果含有毒品成分之幫浦、研磨機、壓力鍋、黃色、紫
色漏斗，以及未呈毒品反應之扣案物如過濾設備、氫氣瓶、不鏽
鋼鍋、玻璃量杯、玻璃攪拌棒、另二支漏斗、塑膠量杯、電子秤
、瓦斯爐、濾網勺子、鹽水等，依原判決之記載，多係製造毒品
所需之器材或設備（見原判決第六頁）；刑事局並函覆稱：攪拌
棒、漏斗等器具使用後若經清洗致毒品殘留量低於鑑定儀器之偵
測極限，則無法檢出毒品成分（見第一審卷第七七、八九之一頁
）。而在幫浦、研磨機、壓力鍋、黃色、紫色漏斗等器材設備中
檢出毒品反應，更不符一般毒品持有者之常態。再參諸查獲現場
裝設有監視器、被告持有大量與毒品製造技術有關之書面資料，
乃至前述隱晦、曖昧之監聽電話等事實。則被告是否僅單純持有
毒品而未著手製造，不能無疑。原判決未綜合全部證據資料為審
酌判斷，竟分別予以割裂，單獨觀察，而以扣案之部分器具未檢
出毒品成分或無使用之跡象，且查無製造毒品所需之部分化學藥
品等情由，逐一否定其與待證事實之關連性，因而認定被告無製
造毒品之犯行，非但與卷內證據資料不符，其判斷證據證明力職
權之行使，似亦難謂合乎經驗法則與論理法則。實情如何？攸關
被告犯罪之成立與否，基於公平正義之維護，均有根究明白之必
要。原審未予釐清，遽為被告有利之認定，亦有應於審判期日調
查之證據未予調查之違法。秘密證人A1於警詢指述被告製造毒品
（見同上偵卷第一一八頁筆錄）。被告及其原審選任辯護人且均
同意作為證據（見原審卷第四八頁反面、第四九頁）。原判決未
說明A1陳述如何不採之理由，亦有理由不備之違法。以上或係檢
察官上訴意旨所指摘，或為本院得依職權調查之事項，應認原判
決有撤銷發回更審之原因。
據上論結，應依刑事訴訟法第三百九十七條、第四百零一條，判
決如主文。
中    華    民    國  九十九  年   十二   月   三十   日 
                      最高法院刑事第四庭
                          審判長法官  陳  正  庸  
                                法官  林  秀  夫  
                                法官  林  瑞  斌  
                                法官  謝  靜  恒  
                                法官  林  茂  雄  
本件正本證明與原本無異
                                      書  記  官  
中    華    民    國  一○○  年    一    月    四    日 
                                                      v

司法院資訊處製作；財團法人民間司法改革基金會備份。
